臺灣臺北地方法院民事判決　　　　　　 96年度重訴字第271號
原　　　告　大傳電子股份有限公司　Aeco Electronic Co.,
　　　　　　Limited
法定代理人　甲○○Yao.K.
訴訟代理人　宋忠興律師
被　　　告　大眾商業銀行股份有限公司
法定代理人　乙○○
訴訟代理人　郭疆平律師
上列當事人間請求給付價金事件，本院於中華民國96年12月4日
言詞辯論終結，判決如下：
    主  文
被告應給付原告美金幣拾萬壹仟貳佰貳拾伍元伍角肆分，及
自民國九十六年四月十二日起至清償日止，按年息百分之五計算
之利息。
訴訟費用由被告負擔。
本判決於原告以新台幣佰陸拾肆萬玖仟元為被告供擔保後，得
假執行。但被告如以新台幣壹仟零玖拾肆萬柒仟零肆元為原告預
供擔保後，得免為假執行。
    事實及理由
甲、程序方面：
一、本件原告為依香港法律設立之法人，被告為我國公司，雙方
    因買賣紛糾而爭訟，即屬涉外事件，按法律行為發生債之關
    係者，其成立要件及效力，依當事人意思定其應適用之法律
    ，為涉外民事法律適用法第6條所明定。查兩造所簽訂應收
    帳款債權承購契約書（下稱系爭應收帳款承購契約書）第10
    條已約定「本契約之準據法為中華民國法律。依本契約發生
    債權債務之關係，其法律行為之成立要件、效力及方式適用
    中華民國法律」（見本院卷第12頁），自應以我國法律為準
    據法。
二、按當事人得以合意定第一審管轄法院。但以關於由一定法律
    關係而生之訴訟為限。前項合意，應以文書證之，民事訴訟
    法第24條定有明文。查本件系爭應收帳款承購契約書第11條
    約定，如因本契約涉訟時，同意由被告總行或所屬與原告有
    業務往來之分支機構所在地之管轄法院為第一審管轄法院，
    是以原告向本院提起本件給付貨款之訴，核與首揭規定，尚
    無不合，本院自有管轄權。
乙、實體方面：
一、原告起訴主張：
  (一)原告為依香港法例設立之法人，於民國（下同）94年5月間
    與被告公司信義分行進行應收帳款承購之協議，由被告提供
    「供應商融資系統」操作手冊供原告進行線上應收帳款承購
    金額之登載，嗣於同年7月13日完成對保手續，由原告出具
    「開設應收帳款備償專戶」同意書予被告後，雙方即簽立「
    授信總約定書」及系爭「應收帳款債權承購契約書」，被告
    並於同日出具總額為美金100萬元之應收帳款承購同意書予
    原告，約明在100萬元美金債權範圍內被告皆願予承購。嗣
    被告即於同年9月8日出具2份「應收帳款承購同意書」同意
    承購原告對訴外人建訊科技股份有限公司（下稱建訊公司）
    之貨款債權共2筆，金額各為美金286,146.25元及48,425 元
    ，合計為美金33 4,571.25元。詎料，訴外人建訊公司於95
    年2月間發生餘款不足而跳票，致無法按時支付貨款，原告
    隨即通知被告進行處理，並分別於95年11月6日及12月18 日
    以函文通知被告依約履行應支付予原告之承購債權，卻遭其
    拒絕。依雙方簽訂之系爭承購契約書第6條第2項規定，被告
    應於訴外人建訊公司原定應清償之日屆滿120日內（即95 年
    6月27日前），將建訊公司不能清償之款項以電匯方式匯入
    原告之帳戶；又依系爭承購同意書約定，被告尚得自該應給
    付之款項中扣除1%手續費，是被告自95年6月27日起即負有
    償還美金331,225.54元予原告之義務。為此，爰依系爭承購
    契約書之約定，訴請被告給付系爭貨款等語。並聲明：(1)被
    告應給付原告美金331,225.54元，及自起訴狀繕本送達之翌
    日起至清償日止，按年息5%計算之利息。(2)原告願供擔保，
    請准宣告假執行。
  (二)對被告抗辯所為之陳述：
    (1)無論無論原告欲為單純之應收帳款債權轉讓，或一併就該
      應收帳款債權申請為融資，被告皆會要求與供應商簽署授
      信總約定書，並在應收帳款債權承購之範圍內簽署同額本
      票，俾供被告銀行擔保，然此僅為將來供應商除要求「應
      收帳款債權承購」外，如額外申請「應收帳款債權之融資
      」之必要，所為制式之步驟，若原告有申請融資之需，則
      必須另向被告支付融資利息，相反則無須支付之，惟仍需
      負擔1%手續費，因此，雖應收帳款債權之承購與融資關係
      密切，然二者仍非不可分割，原告仍可視其資金運用之情
      況，決定欲僅申請為應收帳款債權之承購，或應收帳款債
      權之融資，故被告以原告未向被告銀行申請融資，致被告
      根本不可能承購其遠期債權之說法，實為卸責之說。
    (2)依94年9月8日之承購同意書（即原證4、5號）內容可知，
      本件應收帳款債權之承購對象、標的金額、債權承購之期
      間、收費標準等皆已具體特定，並無標的、內容不明確之
      情形。再者，系爭應收帳款承購同意書簽署當日被告已出
      具額度為美金100萬元之應收帳款債權額度同意書（詳原
      證14號）予原告，該同意書中原告除須支付1%之買賣手續
      費外，並無所謂支付「額度管理費」之約定，且系爭應收
      帳款承購契約書第7條僅有「買賣手續費」之約定，並無
      「額度管理費」之約定，是以原證4、5之承購同意書附註
      二記載：「未收取額度管理費者，該承購額度不具承諾性
      質，本行對於各筆應收帳款承購之申請得依自己之判斷決
      定收買與否。」，已逾越兩造契約書內容，對原告不生效
      力。況縱依系爭承購同意書附註二之記載該承購額度不具
      承諾性質，惟該同意書亦可視為被告之承購要約，因原告
      已簽名回傳，應視為承諾，故雙方對於同意書上所載之內
      容及交易條件等已為意思表示一致，債權承購契約已生效
      力。
    (3)原告已將應收帳款資料依被告所提供之「供應商融資系統
      操作手冊」之操作程序輸入予被告網路e-Finance平台，
      經被告審核後，給予原告承購債權之序號及確定匯款之金
      額日期，此可由被告所提供予原告之承購債權明細資料可
      以確認。另至被告網站資料之外幣匯出匯款－單筆匯款明
      細查詢結果，亦足顯示該2筆美金286,146.25元、48,425
      元之債權確已由被告銀行予以承購，並擬以手續費內扣方
      式，分別於2006年2月15日及27日將承購款項匯至原告所
      開立之備償專戶，是兩造間之債權承購契約已成立無誤，
      另兩造於簽署系爭承購契約書、承購同意書時，已應被告
      之要求，出具並簽署「Introductory Letter」交予被告
      ，而被告亦已將該函交予訴外人建訊公司完成用印簽署，
      故關於原、被告間之債權承購事宜，訴外人建訊公司已受
      合法通知。而依被告銀行所提供之「e-Finance」系統服
      務特色、說明，可知凡透過被告銀行之「e-Finance 」系
      統申請應收帳款承購之服務者，被告對於買方之付款時間
      、帳務明細皆已清楚，無需再命原告額外提供紙本資料之
      需要，故當原告已依被告網路e-Finance系統完成資料之
      上傳及登錄後，應可視為完成系爭承購契約書書第1條所
      定之應收帳款資料交付義務，而無需再另交付實體訂單、
      實體發票等交易文件。至被告辯稱原告僅登錄其擬申請融
      資之債權，而未提出用印後之價金預支申請書，故被告無
      從判斷決定收買與否云云，惟原告僅申請「應收帳款債權
      之承購」，並未申請「應收帳款債權之融資」，是原告並
      無提供「預約付款通知書」及「預支價金申請書」之需。
    (4)至系爭債務承購契約書第1條第6項固載明，原告應於清償
      期屆至之15日內，將讓與之應收帳款債權相關契約或證明
      文件交付被奧，惟依被告提供予原告之簡報及其e-Financ
      e 網路平台資料，已使原告認為透過被告e-Finance系統
      所建立之明細資料，根本無需再提供任何應收帳款相關契
      約或證明文件，故縱系爭債務承購契約書第1條第6項作如
      是規定，惟乃係針對一般傳統應收債權之承購方式所作的
      規範，若透過被告e-Finance系統所成立之應收帳款債權
      承購，則無需再另行檢附相關契約或證明文件。
二、被告則以下列等語置辯：
  (一)依被告網路銀行提供之供應商融資系統操作手冊（詳原證12
    號）說明，應收帳款承購業務，乃是針對企業客戶（賣方）
    對買方以賒帳或期票交易的應收帳款債權，所提供之保險及
    融資工具，即企業得以移轉其遠期債權作為授信擔保之方式
    向銀行融資，銀行則藉由企業就其讓購之債權來預支價金的
    方式，收取利息營運，故應收帳款承購與融資有緊密不可分
    之關係，苟若企業不向銀行融資借款而使銀行有利息收入，
    銀行根本不可能只收取微薄之手續費，而甘冒鉅大風險來購
    買遠期債權。再者，原告於與被告簽立系爭債權承購契約書
    時，亦一併簽立授信總約定書及本票交付予被告，而其董事
    會議事錄之授權董事長事項，亦係向被告辦理「應收帳款融
    資案」，是若本件僅係單純之債權買賣，原告實無簽立授信
    總約定書及本票交付被告之理，故系爭債權承購在本質上確
    係原告向被告融資的工具，於原告未向被告申請融資借款之
    情況下，被告實不可能承購其遠期債權。
  (二)再者，依系爭應收帳款承購契約書前言所載，本契約有效期
    間內各筆應收帳款債權之買賣，應於被告確定承購內容並出
    具承購同意書後始成立，本件原告亦未提出具體買賣標的資
    料供被告審核是否決定收買，而被告迄今亦從未向原告表示
    決定收買，則兩造間就該系爭承購同意書所載承購額度範圍
    內之應收帳款債權，即尚未成立買賣之合意。
  (三)原告所提原證4、5承購同意書僅係被告同意原告作為融資擔
    保之債權承購標的之預設條件及授信額度，並非兩造間具體
    承購標的之約定，自不生債權承購之效力。又被告之前亦曾
    以應收帳款承購同意書，給予原告100萬元美金之融資額度
    （即原證14號），且該融資額度之到期日為2006/0 3/31 ，
    與系爭承購同意書（即原證4、5號）之額度到期日均為2006
    /6/30不同，即原證14號之額度同意書不能含括系爭承購同
    意書無疑。故原告主張原證14號才是額度同意書，而上開系
    爭承購同意書則為兩造買賣債權之契約書並非額度同意書云
    云，要無足採。且依系爭承購同意書之附註二記載：「未收
    取額度管理費者，該承購額度不具承諾性質，本行對於各筆
    應收帳款承購之申請得依自己之判斷決定收買與否。」，被
    告就欲承購之標的既均未向原告收取管理費，則該同意書並
    不具承諾性質。
  (四)另原告主張伊已透過被告之企業網路銀行系統，登錄並申請
    其擬提出融資之債權，故該債權已確定云云，惟原告僅登錄
    其擬申請融資之債權，並未提出用印後之價金預支申請書，
    連同簽章後之確認明細送交被告審核是否符合系爭承購同意
    書所載之交易條件，被告自無從判斷決定收買與否，兩造契
    約自未成立。
  (五)又原告未依系爭承購契約書第1條約定，交付訴外人建訊公
    司所有應收帳款資料予被告，亦未將其開立予建訊公司之商
    業發票上註明「付款條件為自發票日起90日內」、「乙方（
    即被告）為唯一之受讓人」、「轉讓字句」等內容及填具貨
    款明細表、介紹函及填具應收帳款轉讓通知書；甚且原告更
    未於被告所買受應收帳款債權清償期屆至之15日內，將讓與
    之應收帳款相關契約或證明文件，如發票影本或正本、簽收
    單、確認之訂單、各債權之擔保及從屬權利之證明文件及被
    告要求之其他文件，交付給被告，並告知被告主張各個債權
    所必要之一切資訊，原告既未履行系爭承購契約書第1條所
    約定之買賣方式，則被告依約自不負給付買賣價金之責任。
  (六)並聲明：(1)原告之訴及其假執行之聲請均駁回。(2)如受不利
    判決，被告願供擔保請准宣告免為假執行。
三、不爭執之事項：
  (一)兩造於94年5月間就應收帳款承購作業進行洽談，被告於同
    年6月14日發給「核貸通知書」予原告，同意給予原告應收
    帳款承購額度美金100萬元，買方為CITRON ELECTRONIC CO.
    , LTD（即建訊公司），手續費為1%，承購方式為無追索權
    ，並依動用餘額採逐筆佔額度方式承作，通知方式則為通知
    函（見本院卷第77頁）。
  (二)兩造於94年7月13日簽署：(1)授信總約定書、(2)應收帳款債
    權承購契約書、(3)應收帳款備償專戶開設同意書、(4)介紹信
    、(5)額度美金100萬元之應收帳款承購同意書等5項文件。
  (三)兩造嗣於94年9月8日簽訂2份應收帳款承購同意書（下稱系
    爭應收帳款承購同意書），承購額度分別為美金286,146.25
    元及48,425元、額度到期日為2006 /6/30。該二份應收帳款
    承購同意書之附註二註明：未收取額度管理費者，該承購額
    度不具承諾性質，本行對於各筆應收帳款承購之申請得依自
    己之判斷決定收買與否。原告並將對建訊公司之債權相關資
    料透過被告e-Finance平台上傳至被告網站。
  (四)被告之網站應收帳款融資-預約匯款檔帳務查詢結果及外幣
    匯出匯款-單筆匯款明細查詢結果顯示，美金286,146.25元
    之預定匯款日為95年2月15日，美金48,425元之預定匯款日
    為95年2月27日，手續費收費方式為內扣，受款人為被告，
    受款帳號為000000000000。
四、得心證之理由：
    原告主張被告未依約給付貨款，爰依系爭應收帳款承購契約
    之約定，訴請被告給付美金331,225.54元及遲延利息，但為
    被告所否認，並以上開情詞置辯，則本件兩造爭點厥為：(一)
    系爭應收帳款債權承購契約性質為何？(二)兩造間應收帳款債
    權承購契約是否已成立？(三)被告是否負有給付系爭款項之義
    務？茲分述如下：
  (一)系爭應收帳款債權承購契約性質為何？
    被告雖辯稱系爭債權承購乃原告向被告融資之工具云云，無
    非係以被告公司關於e-Finance系統之說明為證（見原證12
    ），然該系統說明記載：「應收帳款承購業務乃是針對企業
    客戶（賣方）對買方已賒帳（OA）或期票交易的應收帳款債
    權，所提供之保險及融資工具」（見本院卷第59頁背面），
    「應收帳款承購之優點：信用風險移轉：透過應收帳款債權
    之移轉，企業客戶同步移轉當買方破產、倒閉或無力支付貨
    款時之信用風險，大眾銀行會於約定期間內100%代償貸款。
    營運資金融通：當企業客戶有短期資金融通需求時，大眾銀
    行提供應收帳款轉讓之預支價金融資服務，協助即時取得所
    需的營運週轉資金，讓業務拓展更加有效率」（見本院卷第
    60頁背面），足見應收帳款承購雖有融資功能，然並非必須
    向被告為融資行為始得成立應收帳款契約，而係有融資需要
    時得以應收帳款預支價金。況兩造系爭應收帳款債權承購契
    約書前言亦記載：「... 經乙方（即被告）同意買受甲方（
    即原告）對其國內（外）特定相對人（以下簡稱丙方）基於
    買賣契約、勞務契約或其他債權契約而得向丙方請求於一定
    清償日給付一定金錢之應收帳款債權... 」，足見兩造間應
    收帳款契約僅為單純之債權買賣，並非原告向被告申請融資
    之工具，被告上開置辯委無足採。
  (二)兩造間應收帳款債權承購契約是否已成立？
    (1)系爭應收帳款承購契約書前言約定：「... 本契約有效期
      間內各筆應收帳款債權之買賣，應於乙方確定承購內容並
      出具承購同意書後始成立... 」，原告將對建訊公司之應
      收帳款債權依被告提供之「供應商融資系統操作手冊」輸
      入資料，經被告審核後給予原告承購債權之序號及確定匯
      款之金額日期，被告亦出具應收帳款承購同意書予被告等
      情，有應收帳款融資-預約匯款檔帳務查詢結果及應收帳
      款同意書二紙附卷可參（見本院卷第55頁、第13至16頁）
      ，而依被告出具之應收帳款同意書所示，本件應收帳款債
      權之買受商（指本件交易商品電子零組件商品之買受商）
      為CITRON ELECTRONIC CO., LTD，承購額度分別為美金
      286,146.25 元、48,425元，手續費為發票金額（即承購
      額度）之1%，若有預支價金之必要，則預支價金之利率則
      依放款利率再加0.5%，而該二筆債權承購之到期日則皆係
      2006年6月30日，再依被告提供予原告之承購債權明細，
      亦記載：「1.序號0000-0000-0000-0000-0000-0001之債
      權，金額為美金286,146.25元（與原證四之同意書所載金
      額相符），預定匯款日期（即清償日）為2006年2月15日
      ，融資狀態為未申請。2.序號0000-0000-0000-0000-0000
      -0001之債權，金額為美金48,425元（與原證五之同意書
      所載金額相符），預定匯款日期為2006年2月27日，融資
      狀態為未申請。」（見本院卷第55至第57頁），可見就該
      二筆應收帳款債權之承購對象、標的金額、債權承購之期
      間、收費標準等皆已具體特定，並無標的、內容不明確之
      情形。此外，參酌被告公司放款部人員陳維富函覆予原告
      公司副理之電子郵件記載：「序號00000000000000000000
      0001，匯款日期2006/2/15，匯款金額286,146.25元，融
      資狀態：賣斷予大眾銀行。000000000000000000000001，
      匯款日期2006/2/27，匯款金額48,425元，融資狀態：賣
      斷予大眾銀行。」（見本院卷第78頁），均得認兩造間應
      收帳款債權買賣之內容已特定、且業經被告同意承購，系
      爭應收帳款債權買賣已成立無誤。
    (2)被告雖辯稱上開應收帳款承購同意書僅被告同意給予原告
      授信之額度云云，然兩造於簽定系爭應收帳款承購契約前
      ，被告已於94年6月14日發核貸通知書予被告，同意給予
      原告應收帳款承購額度美金100萬元，買方為CITRON ELEC
      TRONIC CO., LTD（即建訊公司），手續費為1%，承購方
      式為無追索權，並依動用餘額採逐筆佔額度方式承作等情
      ，有核貸通知書附卷可參（見本院卷第77頁），而兩造於
      94年7月13日訂定系爭應收帳款承購契約時，被告同時出
      具原證14承購額度為100萬美金之應收帳款承購同意書（
      見本院卷第64頁），該同意書末段記載「本公司確定已接
      獲大眾商業銀行上向額度核准通知書，並接受上項所列條
      件」，而本件原證4、5系爭應收帳款承購同意書末段並無
      上開表明額度之記載（見本院卷第13頁至16頁），足見系
      爭應收帳款承購同意書確實為被告同意承購之承諾無誤，
      被告辯稱僅為額度之核准云云，委無足採。
    (3)至系爭應收帳款承購同意書附註二雖記載：「未收取額度
      管理費者，該承購額度不具承諾性質，本行對於各筆應收
      帳款承購之申請得依自己之判斷決定收買與否。」，而本
      件並未收取額度管理費等情，亦為兩造所不爭執，惟系爭
      應收帳款承購契約書第7條費用之負擔，僅約定原告需負
      擔1%手續費，並未約定需收取額度管理費，復參酌被告外
      幣匯出匯款-單筆匯款明細查詢結果（見本院卷第56至57
      頁），顯示該二筆債權以手續費預扣方式，擬於95年2月
      27日及95年2月15日將承購款匯入原告所開立之帳號0000-
      0000-0000號備償專戶中，足見被告經判斷後，仍決定收
      買上開債權，否則何以提供原告債權序號，並有匯款之帳
      號及日期？本件應收帳款債權既已經被告審酌後決定同意
      承購，自不得事後以原告未繳納額度管理費，而否認兩造
      應收帳款承購契約已成立之效力。
    (4)至被告公司e-Finance網頁記載：「供應商融資申請文件
      ，需徵提客戶文件有：1、用印後之預約付款通知書。2、
      預支價金申請書。」（見本院卷第54頁背面），固為原告
      所不否認，然本件原告並未申請融資而僅單純申請應收帳
      款承購，自無須提出上開文件，被告以原告未提出上開文
      件而主張兩造契約未成立云云，顯屬無據。此外，原告已
      於94年7月13日出具「Introductory Letter」交予被告（
      見本院卷第48頁背面），其上記載：「we have entered
      into an agreement with our factor Ta Chong Bank
      Ltd..（我們已經與應收帳款帳權承購人大眾銀行簽署合
      約）」、「all invoices from us will bear an assign
      ment clause indicating that payment is to be direc
      t to: Ta Chong Bank account…（所有的發票將會有轉
      讓條款並指明將應付帳款支付至大眾銀行帳戶…）」，應
      可認為符合系爭應收帳款承購契約書第1條第4項第3款之
      應收帳款轉讓通知書無誤。又建訊公司既已受債權讓與之
      通知，原告開立予建訊公司之發票上是否記載「乙方（即
      被告）為唯一受讓人」、「轉讓字句」，即不影響債權讓
      與之效力，且縱未記載上開事項，依兩造系爭應收帳款承
      購契約並未將之列為生效要件，被告以此主張契約無效，
      顯屬無據。
  (三)被告是否負有給付系爭款項之義務？
    查兩造應收帳款承購契約第1條第6項約定：「甲方最遲應於
    乙方所買受應收帳款債權清償期屆至之十五日內，將讓與之
    應收帳款債權相關契約或證明文件，如發票影本或正本、丙
    方簽收單、確認之訂單等、各債權之擔保及從屬權利之證明
    文件及乙方要求之其他文件交付乙方，並應告知主張各個債
    權所必要之一切資訊，並填具應收帳款讓與明細表。甲方若
    未將前開債權相關契約或證明文件交付乙方，乙方不負給負
    買賣價金責任，但經乙方書面同意者，不在此限」（見本院
    卷第8頁），惟依被告e-Finance系統簡介說明資料記載：「
    協力廠商（即原告）只須在本行開戶，便可憑藉著建鼎（即
    建訊、鼎大，即應收帳款承購同意書中之買方）透過e-Paym
    ent系統預約支付的貨款，利用本行所提供的網路供應商融
    資服務（e-Finance）系統即可申請應收帳款承購或融資服
    務，協力廠商可快速取得資金融通。」、「藉由大眾銀行的
    121b2b企業網路e-Payment預約付款，您可以掌握買方付款
    時間與帳務明細。」、「不需額外提供實體訂單、實體發票
    、實體驗收等交易憑證或擔保品，省去您過去準備各式交易
    文件所需的時間與成本」（見本院卷第87頁、第59頁），應
    認被告同意原告以e-Finance系統申請應收帳款債權承購時
    ，已同意原告得免除提供上開書面文件之義務，否則被告一
    方面以e-Finance系統之便利性招攬業務後，又以原告未依
    契約提出書面文件而拒絕給付，實有違誠信原則，是以本件
    被告有給付系爭款項之義務。
五、從而，原告依契約關係，請求被告給付原告美金331,225.54
    元，及自起訴狀繕本送達之翌日起即96年4月12日起至清償
    日止，按年息5%計算之利息，為有理由，應予准許。
六、本件事證已臻明確，兩造其餘之攻擊、防禦方法，核與判決
    結果不生影響，爰毋庸一一論述，併此敘明。
七、兩造陳明願供擔保，請求宣告假執行或免為假執行，核無不
    合，茲分別酌定相當之擔保金額，予以准許。
八、據上論結，本件原告之訴為有理由，依民事訴訟法第78 條
    、第390條第2項、第392條第2項規定，判決如主文。
中　　華　　民　　國　　96　　年　　12　　月　　31　　日
                  民事第五庭    法　官　蔡如琪
以上正本係照原本作成
如對本判決上訴，須於判決送達後20日內向本院提出上訴狀
中　　華　　民　　國　　96　　年　　12　　月　　31　　日
                                書記官　林孔華
